【裁判字號】    92,重訴,173
【裁判日期】    920829
【裁判案由】    土地所有權移轉登記等
【裁判全文】
臺灣桃園地方法院民事判決  九十二年度重訴字第一七三號
    原      告  甲○○
    訴訟代理人  林明康律師
    被      告  乙○○
右當事人間請求土地所有權移轉登記等事件，本院判決如左：
    主      文
被告應將坐落桃園縣八德市○○○段六五三之二地號、地目田、面積零點六七二七公
頃之土地權利範圍四分之一移轉登記予原告。
原告其餘之訴駁回。
訴訟費用由被告負擔二分之一，餘由原告負擔。
原告假執行之聲請駁回。
    事      實
壹、原告方面：
一、聲明：被告應將坐落桃園縣八德市○○○段六五三之二地號、地目田、面積零點
    六七二七公頃之土地權利範圍二分之一移轉登記予原告。並陳明願供擔保請准宣
    告假執行。
二、陳述：原告與被告二人為兄弟關係，坐落桃園縣八德市○○○段六五三之二地號
    土地（以下簡稱系爭土地）原為兩造之父游景仁所有，於民國（下同）七十年四
    月十四日以買賣之登記名義贈與原告兄弟等人而信託登記於被告名下，嗣兩造於
    七十八年五月十六日復達成協議，約定待政府法令解除有關農地不得分割或共有
    之限制時，被告即應將系爭土地權利範圍二分之一移轉登記予原告，詎現行法令
    業已解除農地不得分割或共有之限制後，原告催請被告依約於一個月內辦理所有
    權應有部分二分之一移轉登記，被告竟置之不理，爰依兩造間約定，請求被告給
    付如聲明。
三、對被告抗辯之陳述：兩造之父游景仁在世時，因受農地登記之法令限制，為土地
    管理方便及避免法律關係複雜，僅將其名下土地分別信託登記被告及另一兄弟游
    象本名下，四人並分別簽訂二份協議書，約定各取得其中一塊土地之應有部分二
    分之一，故所謂四人各應有部分四分之一，係指游景仁遺留之二塊農地而言。至
    原告及兩造之父游景仁於台灣桃園地方法院檢察署八十二年度偵字第二一八五號
    案件偵查中雖稱四兄弟就系爭土地各有應有部分四分之一，然此係四兄弟間談論
    而已，後因四人談不攏，故沒有簽訂確切協議或契約。
四、證據：提出土地登記謄本、郵局催告函、兩造簽訂協議書及訴外人游象相、游象
    本間協議書各一件為證，並聲請訊問證人游象湘、游象本。
貳、被告方面：
一、聲明：駁回原告之訴。
二、陳述：系爭土地業於六十九年十二月二十日由兩造之父游景仁出賣予被告，兩造
    雖另於七十八年間簽訂協議書一份，約定待政府法令解除有關農地不得為分割或
    共有之限制時，被告即應於一個月內將系爭土地權利範圍二分之一移轉登記予原
    告，惟該協議書係被告受兩造之父游景仁脅迫簽訂，蓋章亦係由訴外人張桂芳代
    為，且未書立簽訂日期，被告並未同意移轉登記予原告，故被告分別於八十二年
    及九十二年間告訴原告及其他兄弟竊占系爭土地，而原告與其他兄弟及父親游景
    仁先於偵查中稱兩造各可取得系爭土地應有部分二分之一，繼又稱應由四兄弟各
    取得四分之一應有部分，乃先後矛盾，自無足信。
三、證據：提出買賣契約書、台灣桃園地方法院九十二年度偵字第八九四號不起訴處
    分書各一份為證。
參、本院依職權調閱台灣桃園地方法院檢察署九十二年度偵字第八九四號偵查案卷；
    並調閱本院八十九年度重訴字第四○八號民事案卷。
    理      由
一、查原告與被告二人為兄弟關係，坐落桃園縣八德市○○○段六五三之二地號土地
    原為兩造之父游景仁所有，於七十年四月十四日以買賣為原因登記於被告名下，
    嗣兩造於七十八年間簽訂協議書，內容記載被告願將系爭土地所有權範圍二分之
    一無償贈與原告，待政府法令解除有關農地不得分割或共有之限制時，被告應於
    一個月之內配合將系爭土地權利範圍二分之一移轉登記予原告等情，業據原告提
    出土地登記謄本、協議書等為證，且為被告所不爭執，應堪信為真實。
二、被告雖抗辯其於七十八年間簽訂之上開協議書係因受兩造之父游景仁強暴脅迫而
    簽立云云，然被告既自承該協議書上簽名真正，其對於被強暴脅迫等有利於己之
    事實即應負舉證責任，惟被告迄本件訴訟終結之日止，猶未能就此舉證以實其說
    ，故其此部分抗辯即難採信。又按民法第八十六條所謂真意保留乃表意人無欲為
    其意思表示所拘束之意，而為意思表示之情形，真意保留除其情形為相對人所明
    知者外，並非無效。本件被告雖復辯稱其簽訂系爭協議書時並未同意該協議書之
    內容云云，惟其亦未能就其所為保留之意思表示為原告所明知等節舉證證明之，
    則被告既簽訂上開協議書，表明同意將系爭土地應有部分二分之一無償移轉登記
    予原告，無論其取得系爭土地時究係以買賣抑或贈與為原因，自仍應受其意思表
    示之拘束。
三、次按法院不能依當事人聲明之證據而得心證，為發現真實認為必要時，得依職權
    調查證據。民事訴訟法第二百八十八條第一項定有明文。本條乃以類因當事人本
    身之魯鈍或受外物之牽制，不諳或不敢聲明證據等情形，法院為維持裁判上公平
    與正義所必要而設之規定。本件被告抗辯其無將系爭土地應有部分二分之一無償
    讓與原告之意思一節固無足採，惟其於本院審理中亦曾提及原告與其他兄弟及父
    親游景仁原稱兩造各可取得系爭土地應有部分二分之一，繼又稱應由四兄弟各取
    得四分之一應有部分等語，並提出台灣桃園地方法院九十二年度偵字第八九四號
    不起訴處分書一份為證，是雖被告不知積極抗辯原告於系爭土地之應有部分應僅
    有四分之一，然此既為原告主張權利之原因事實，本院為發現真實，自有依職權
    調查之必要。經查，被告除於九十二年間以經訴外人游象湘、游象本同意使用系
    爭土地之白清圳、官永堂二人為被告告訴渠等竊佔外，另於八十二年間亦曾以本
    件原告甲○○為被告告訴其有竊佔系爭土地之行為，均經台灣桃園地方法院檢察
    署為不起訴處分，業經本院調閱台灣桃園地方法院檢察署九十二年度偵字第八九
    四號偵查案卷查核明確，又兩造之父游景仁於原告前經被告告訴竊佔案件偵查中
    ，就系爭土地權利歸屬曾證稱：「（八德鄉○○○段六五三之二地號土地）只是
    登記在他（即乙○○）名下，是要給四個兒子的，不是全部要給他的」等語，另
    原告於偵查中亦陳稱：「父親游景仁說以乙○○名義登記，其實是屬四兄弟所有
    」、「父親游景仁將系爭土地贈與兩造二人，..... 雙方約定由乙○○為土地登
    記名義人，...... 嗣因其他兄弟又有意見，..... 經兄弟四人同意而依八十年
    三月二十二日民宇測量事務所就系爭土地所繪製之實測圖為準，令兄弟四人共同
    平分」等語，並提出實測圖一份為證等情，亦有台灣桃園地方法院檢察署八十二
    年度偵字第二一八五號偵查案件影卷附上開九十二年度偵字第八九四號偵查案卷
    可參，且經本院核閱無訛，而訴外人游象湘、游象本於本院審理中經原告聲請到
    院接受訊問亦證稱：「系爭土地我也有應有部分四分之一」、「本來是說二分之
    一，結果大家說改成四分之一，..... 我們兄弟都有同意，..... 是簽了協議書
    之後才說我們各四分之一」、「本來說好四兄弟兩個人兩個人一塊地各二分之一
    ，後來就說四分之一，因為地有大小，..... 後來說四分之一就沒有再變更過」
    、「像我（指游象本）名下土地，也是四個人各四分之一..... 乙○○的土地也
    應該要登記四分之一的土地給我」等語，參以原告與訴外人游象湘、游象本於八
    十九年十月間尚具狀本院民事庭，以系爭土地僅信託登記被告名義，兄弟四人曾
    協議分割個人所有權利範圍各四分之一，並據此使用系爭土地為由，請求被告將
    渠三人應有部分分割回復登記為渠等所有，亦經本院調閱本院八十九年度重訴字
    第四○八號民事案卷核閱屬實，堪信原告與被告及訴外人游象湘、游象本於簽訂
    上開協議書後，曾再合意變更協議書內容為由兄弟四人各取得系爭土地之應有部
    分四分之一，則原告主張其於系爭土地應有部分為二分之一云云，自無足信。
四、綜合前述，被告於七十八年間雖曾與原告協議於法令限制解除後將系爭土地應有
    部分二分之一無償移轉登記為原告所有，然嗣後兩造及訴外人游象湘、游象本既
    又合意變更上開協議書內容為四人各取得系爭土地應有部分四分之一，則原告請
    求被告將坐落桃園縣八德市○○○段六五三之二地號、地目田、面積零點六七二
    七公頃之土地權利範圍四分之一移轉登記予原告，即屬有據，應予准許，逾此部
    分請求即無理由，應予駁回。
五、原告雖陳明願供擔保，聲請宣告假執行，然按為執行名義之判決，係命債務人為
    一定之意思表示，而不表示者，視為自判決確定時已為其意思表示，強制執行法
    第一百三十條第一項規定可資參照。本件原告係請求被告將系爭土地應有部分所
    有權移轉登記予原告，即係請求命被告為移轉所有權之意思表示，待判決確定時
    ，應視為被告已向有關機關為意思表示，茲判決尚未確定，固無執行之可言，即
    日後確定，亦無待於執行，是本件原告聲請供擔保宣告假執行，顯有未合，此部
    分之聲請應予駁回。
六、結論：原告之訴為一部有理由、一部無理由，依民事訴訟法第七十九條但書，判
    決如主文。
中      華      民      國    九十二    年      八      月    二十九    日
                                        臺灣桃園地方法院民事第二庭
~B法      官  管靜怡
右為正本係照原本作成
如對本判決上訴須於判決送達後廿日內向本院提出上訴狀
中      華      民      國    九十二    年      九      月      一      日
~B書  記  官  趙芳媞


司法院資訊處製作；財團法人民間司法改革基金會備份。
